【裁判字號】    99,訴,1045
【裁判日期】    990810
【裁判案由】    損害賠償
【裁判全文】
臺灣臺中地方法院民事判決  99年度訴字第1045號
原      告  乙○○
被      告  丙○○
上列當事人間損害賠償事件，本院於民國99年7月20日言詞辯論
終結，判決如下：
    主      文
原告之訴及假執行之聲請均駁回。
訴訟費用由原告負擔。
    事實及理由
一、原告主張被告所有門牌號碼台中市○○路140巷1號之房屋與
    門牌號碼台中市○○路140巷1-1號房屋（下稱系爭房屋）相
    比鄰，上開房屋間有共同牆，頂樓有女兒牆為界，其中系爭
    房屋之3樓5樓係屬原告所有，其餘樓層則屬原告其餘親戚所
    有。詎被告於民國97年3月間取得上開房屋所有權後，自同
    年5、6月間起，即開始大肆拆除房屋外牆、樑、柱、隔間及
    樓梯等，施工震動造成系爭房屋之牆壁破損、龜裂、鋁門窗
    與牆面產生裂縫，並有多處滲、漏水之情形，且其違法加建
    、改建已改變原有系爭房屋承載力，造成系爭房屋結構安全
    亦生危害，經原告自行申請台灣省建築師公會鑑定，鑑定結
    果認：˙˙5.經分析結果顯示，建築物拆除局部外牆後，整
    體標的物其Y向之耐震力降低13.5%，拆除部分1B磚牆確實降
    低原有建築物之耐震能力。6.綜合分析研判整體標的物結構
    體有耐震安全顧慮。鑑定標的物現況有各層樓牆、樑、柱等
    粉刷層脫落、磨石子龜裂、窗框剝離等情形，所需修復費用
    計新台幣（下同）215000元。又原告於94年間曾花費71198
    元僱工整修系爭房屋，亦因被告上開侵權行為致使房屋窗框
    剝離，此部分自亦得請求被告賠償。另被告施工期間，不時
    有飛石自高處落下，砸壞原告之花台鐵架，原告不僅須忍受
    施工震動及噪音，還要擔心其違法改建，精神上飽受折磨，
    故另請求被告賠償精神上慰撫金之損害400000元。爰主張依
    民法第184條第1項前段、第2項及第195條第1項所定侵權行
    為之法律關係，請求被告應給付原告686198元，及自起訴狀
    繕本送達翌日起至清償日止，按年息百分之5計算之利息。
    並陳明願供擔保，請准宣告假執行。對被告之抗辯略稱：
    系爭房屋3樓及5樓確為原告所有，並非屬公同共有之財產，
    被告指稱為公同共有財產，原告須經全體共有人同意並以全
    體共有人名義起訴云云，自不足採。又依鑑定報告結果指
    出，系爭房屋之耐震能力，確實因被告拆除其所有房屋之局
    部外牆，而有所降低，被告辯稱伊之行為並未損及系爭房屋
    云云，亦不足為憑。又系爭房屋雖為50年間所建造完成，雖
    歷經921等大地震，然經原告細心維護，94年間尚請人拆除
    舊窗，更換新之門窗，並為水泥修補，屋況良好，詎卻因被
    告之上開大肆整修其所有房屋，導致系爭房屋受有前開損害
    ，除有上開鑑定報告外，並有居住於該處之證人甲○○可為
    證明。被告猶抗辯系爭房屋損害與伊整修其所有房屋之行為
    ，無相當因果關係，自不足取。另被告雖辯稱修繕費用應
    折舊92%，然其並未提出相當之憑據證明，原告否認之。而
    依上開鑑定報告書考量損害部位及修復之工法，以能達「一
    般正常之使用」之使用原則，就磨石子地坪、磨石子台度、
    水泥牆面及平頂等損害回復原狀之修復費用估計為215000元
    ，乃係回復原狀所必要之費用，原告以此金額請求被告賠償
    ，自有理由。再縱認本件請求之金額應為折舊，惟得折舊者
    亦僅為「物」，就原告請求被告賠償400000元精神上慰撫金
    損害部分，乃有關身心之健康，當無折舊可言。
二、被告則抗辯略稱：系爭房屋如確為公同共有之財產，則原告
    並未舉證證明該房屋除原告及其他共有人亦均同意由原告單
    獨提起本件訴訟，復未以全體共有人名義起訴，其當事人適
    格似有欠缺。又判斷系爭房屋是否有耐震力不足之損害，應
    以建造當時之「建築物耐震設計規範」為標準始為合理，至
    我國於63年始對建築物地震力有正式規定，而系爭房屋係50
    年間所興建完成，則以現行建物之耐震標準來規範老舊系爭
    建物，顯不合理。故原告以該鑑定報告主張系爭房屋之耐震
    力有所減弱，係因被告整修房屋所致云云，自不足採。又依
    上開鑑定報告結果可知，該報告並未認定原告請求賠償之系
    爭房屋之室內損害，確係因被告整修房屋所致。又參諸系爭
    房屋已有48年之久，隨著使用時間日增，經過日曬雨淋之氣
    候變化，原告所指稱上開系爭房屋之牆壁滲水等問題，亦不
    免隨之發生，況系爭房屋復經歷921大地震及之後多次強震
    ，是否因而受損，均有疑義，則系爭房屋之室內損害，與被
    告修建所有房屋之行為，自尚難認二者間有何相當因果關係
    。又原告主張被告修建房屋時，並有製造噪音、飛石落下之
    行為，致其精神上受有損害云云，亦應舉證以實其說。另退
    而言之，倘原告得請求被告賠償修復費用，應係將系爭房屋
    回復至97年3、4月間受損時之狀態，而非回復至新建建物之
    狀態，是系爭房屋之修繕既以新材料修復，自應參考財政部
    公布之「固定資本耐用年數表」，依比率應扣除折舊92%後
    ，以計算原告得請求之修復費用，始為適法等語置辯。並聲
    明：原告之訴駁回。且陳明如受不利之判決，願供擔保請准
    宣告免為假執行。
三、原告主張系爭房屋其中3樓及5樓係屬其所有等情，業據其提
    出系爭房屋3樓房屋稅繳款書、建物平面圖等件為證，且經
    原告之妹即證人甲○○到庭證述屬實，則本件原告就其所有
    系爭房屋3樓及5樓之損害，由其個人單獨提起本件損害賠償
    之訴，自難認有何當事人不適格之問題，被告就此抗辯，顯
    有所誤解，合先敘明。
四、次按因故意或過失，不法侵害他人之權利者，負損害賠償責
    任；又違反保護他人之法律，致生損害於他人者，負損害賠
    償任，民法第184條第1項、第2項固定有明文。惟按當事人
    主張有利於己之事實者，就其事實有舉證之責任，民事訴訟
    法第277條前段亦有明文。又侵權行為所發生之損害賠償請
    求權，以有故意或過失不法侵害他人權利為其成立要件，若
    其行為並無故意或過失，即無賠償之可言；另損害賠償之債
    ，以有損害之發生及有責任原因之事實，並二者之間，有相
    當因果關係為成立要件（參最高法院54年台上字第1523號、
    30年度上字第18號判例意旨）。如不合於此項成立要件者，
    即難謂有損害賠償請求權存在。故主張侵權行為應負損害賠
    償責任者，即應就其受有損害之發生及有責任原因之事實，
    並二者之間有相當因果關係負其舉證之責任。本件原告主張
    之前開事實，已為被告所否認，則揆諸上開規定及判例意旨
    說明，自應由原告就其所稱上開有利於己之事實，負舉證之
    責。
五、經查，原告就其主張，雖據提出台灣省建築師公會鑑定報告
    （下稱鑑定報告）節本、土地及建物登記簿謄本、估價單等
    資料為證，然觀前揭鑑定報告之結果為：「˙˙5.經分析結
    果顯示，建築物拆除局部外牆後，整體標的物其Y向之耐震
    力降低13.5%，拆除部分1B磚牆確實降低原有建築物之耐震
    能力。6.綜合分析研判整體標的物結構體有耐震安全顧慮。
    」。「1.鑑定標的物（指系爭房屋）外觀狀況：鑑定標的物
    正面及側面外觀現況，並無明顯龜裂或損害現象。2.鑑定標
    的物室內現狀：(1)本鑑定標的物並無以前的現況鑑定資料可
    資比對，本鑑定報告僅能以目前之現況做出「現況建築物之
    損害情形」及「依現況之損害提出修復意見」。(2)經會勘結
    果，以現況測量及紀錄，由現況照片索引及現況照片204張
    ，可知其內部確有損害。(3)磨石子地坪損害部分以拆除重作
    一組銅條圍成的方形範圍為原則。磨石子台度則以整片拆除
    重作為原則。水泥牆面及平頂則以損害部分重新整平、批土
    、再以水泥漆為原則。˙˙十.鑑定結果與建議：鑑定標的
    物因建築物損害所需修復費用計貳拾壹萬伍仟元整。」，可
    知上開鑑定之結果，雖認定系爭房屋之耐震能力，確因被告
    拆除整修其所有房屋而有所降低，致整體標的物結構體有耐
    震安全顧慮。惟就系爭房屋室內各層亦有樓牆、樑、柱等粉
    刷層脫落、磨石子龜裂、窗框剝離等情形，該鑑定報告並未
    認定系爭房屋室內之前開損害，確係因被告整修房屋所致，
    。又參諸系爭房屋自興建迄今已約有4、50年之久，此為原
    告自承在卷，則依一般經驗法則，隨著使用時間日增，經過
    日曬雨淋之氣候變化，系爭房屋室內之上開問題，亦不免隨
    之而發生，況系爭房屋復經歷921大地震及之後多次強震，
    是否因而受損，亦不無可能，則系爭房屋之上開室內損害，
    與被告修建所有房屋之行為，其二者間於客觀上是否有何相
    。自難憑該鑑定報告，而謂被告就該系爭房屋室內之上開損
    害，有何可歸責之原因。
六、又證人即原告之妹甲○○雖亦到庭證稱：（問）被告整修房
    屋期間，有無發生任何問題？（答）被告是將他所有房屋隔
    間打掉，係從一樓打到五樓，所以系爭房屋牆壁有龜裂、漏
    水。（問）系爭房屋有龜裂及漏水的確切原因為何？（答）
    此部分有請建築師公會鑑定等詞，可知其係參酌上開建築師
    公會之鑑定報告，始認系爭房屋牆壁龜裂及漏水現象，係被
    告整修其所有房屋所致，惟該鑑定報告就系爭房屋室內各層
    之損害，是否確為被告整修所造成乙節，並未明確加以認定
    ，業如前述，則其此部分之證述內容，顯與該鑑定報告之內
    容有違；另參諸證人甲○○與原告間核屬兄妹關係，宜屬至
    親，且向原告借住於系爭房屋3樓內，同為本件訴訟之利害
    關係人，則其所為上開證詞，亦不免有所偏頗迴護原告之疑
    慮，自難逕予採信，而得採為有利於原告之認定。此外，原
    告復無法提出提他積極確切證據，足以證明其前開所稱，則
    依舉證責任分配之原則，原告自應受不利之認定。是原告主
    張被告應賠償系爭房屋室內之前開損害及於94年間曾僱工整
    修系爭房屋之費用，應不足取。
七、另原告自承系爭房屋，其中僅3樓及5樓係屬其個人所有，其
    餘樓層則非屬其所有，則其併請求該鑑定報告所載修復系爭
    房屋其餘樓層（即1樓及4樓）損害部分之費用，亦屬無據。
    再原告主張被告施工期間，不時有飛石自高處落下，砸壞原
    告之花台鐵架，原告須忍受施工震動及噪音，精神上飽受折
    磨，受有精神上之損害云云，然此為被告所否認，而原告就
    此有利於己之事實，復未舉證證明之，自難採信。況原告自
    承其於被告修繕其所有房屋之際，並未居住系爭房屋等情，
    且經證人甲○○證述在卷，準此，縱認被告確有原告指稱之
    上開施工行徑，惟原告既未居住於系爭房屋內，自難謂其精
    神上受有何損害之可言，是原告請求被告賠償精神上慰撫金
    之損害，亦不應准許。
八、綜上所述，本件原告所主張損害賠償之債，既無法舉證證明
    被告有何故意或過失不法侵害其權利之行徑，自不符合前開
    所述侵權行為之要件，則依上開說明，即難謂原告有何損害
    賠償請求權之存在。從而，原告依侵權行為之法律關係，請
    求被告給付系爭房屋室內損害之修繕費用215000元、94年間
    曾僱工整修系爭房屋之費用71198及精神上慰撫金400000元
    ，以上合計686198元，及自起訴狀繕本送達翌日起至清償日
    止，按年息百分之5計算之利息，即無理由，應予駁回。又
    原告之訴既經駁回，其假執行之聲請，即失所依附，應併予
    駁回之。
九、末本件事證已臻明確，兩造其餘之陳述、攻擊、防禦方法及
    舉證，均對本判決之結果，不生影響，爰不一一論述，亦附
    敘明。
十、據上論結，本件原告之訴為無理由，並依民事訴訟法第78條
    判決如主文。
中    華    民    國    99    年    8    月    10    日
                  民事第四庭    法  官  黃文進
正本係照原本作成。
如對本判決上訴，須於判決送達後20日內向本院提出上訴狀。
中    華    民    國    99    年    8    月    10    日
                                書記官

司法院資訊處製作；財團法人民間司法改革基金會備份。
